【裁判字號】    89,上訴,225
【裁判日期】    890504
【裁判案由】    偽造文書等
【裁判全文】
臺灣高等法院刑事判決                            八十九年度上訴字第二二五號
    上  訴  人
    即  被  告  己○○
右上訴人因偽造文書等案件，不服臺灣板橋地方法院八十八年度訴字第九二三號，中
華民國八十八年十一月十八日第一審判決（起訴案號：臺灣板橋地方法院檢察署八十
八年度偵緝字第四九七號）提起上訴，本院判決如左：
    主  文
原判決撤銷。
己○○連續意圖為自己不法之所有，以詐術使人將本人之物交付，處有期徒刑壹年貳
月。
    事  實
一、己○○於民國（下同）八十二年六月二十日，在其前住處即台北縣永和市○○路
    二０三巷二十三號二樓，擔任會首召集互助會，每會新台幣（下同）萬元，連
    同會首共三十一會，會期自八十二年六月二十日起至八十四年十二月二十日止，
    每月二十日在上址開標，並以未書明標單字樣及投標人姓名之投標紙張上，僅記
    載標息金額（每次標息約一萬元左右），依填載最高利息者為得標，活會會員扣
    除當次開標利息數額後繳付會款。己○○竟基於概括犯意，意圖為自己不法之所
    有，先後於前開會期內，即於八十二年十二月二十日起至八十三年三月二十日止
    ，先後三次於如附表編號一至三所示之犯罪時間，利用多數會員並非完全認識及
    未前往投標之機會，假冒他會員「宋琍」、「阮太太」、「狀元」之名義競標而
    得標之方式，分別冒用上述三人之名義得標，再向活會會員辰○○（以周太太名
    義參加一會）、巳○○（以嚴萍名義參加一會）、甲○○（以宋琍、王瑞蘭名義
    參加二會）、丁○○○（以阮太太、狀元之名義參加三會）、郭勝勳（以陳秀梅
    名義參加一會）等會員詐取會款，共計冒標三會，共詐得約二百萬元。嗣於八十
    三年六月間，己○○宣布停標而倒會。活會會員辰○○、巳○○、甲○○、丁○○○、郭勝勳等人核對渠等所持有之互助會單上活會會數，始悉上情。而己○○
    嗣並逃匿無蹤，並經台灣板橋地方法院檢察署通緝，於八十八年三月三日始為警
    緝獲到案。
二、案經被害人辰○○、巳○○、甲○○、丁○○○訴請台灣板橋地方法院檢察署檢
    察官偵查起訴及移送原審併辦。
    理  由
一、訊據上訴人即被告己○○固坦承於前揭時、地召集互助會，並於八十三年六月間
    宣佈倒會等情不諱，惟矢口否認有何詐欺之犯行，辯稱：因死會會員多人於得標
    後未繳納死會會款而停標，惟伊並未冒用宋琍、阮太太、狀元等之名義冒標如附
    表編號一至三之會款，且八十二年十二月二十日係由會員陳文華得標，伊並未冒
    標云云；惟查：
  (一)右揭事實業據告訴人辰○○、巳○○、甲○○、丁○○○分別於偵查中及原審指
    訴綦詳，而告訴人辰○○於偵審中均指稱：開標後，伊會請被告在伊之會單上寫
    得標日期在得標人姓名欄，因伊不認識字，所以伊所持之會單上所註記之得標日
    期均係被告所為等語。而依辰○○於偵查中所提出其所持有之互助會單（見八十
    八年度偵緝字第四九七號偵查卷第十八頁），其上載有「宋琍」於八十二年十二
    月二十日得標之註記，足認被告確係於八十二年十二月二十日以「宋琍」之名義
    冒標。
  (二)告訴人丁○○○確有以「狀元」及「阮太太」（會單上誤載為「院太太」之名義
    ）參加被告於八十二年六月二十日所召集之互助會，且交由其先生阮萬來處理該
    互助會之事宜，惟迄至被告於八十三年六月間宣佈倒會時，丁○○○均未得標過
    等情，業據告訴人丁○○○於偵查時指訴綦詳，並經證人阮萬來於原審證述屬實
    （原審卷九十四頁、影印偵查卷）。而證人郭勝勳於原審證稱：伊係用陳秀梅之
    名義參加被告所召集之互助會，．．如是現場標，伊就記何人得標及日期，均是
    憑會首說的，如伊沒去標，伊就用電話問被告，再把得標者及日期記在互助會單
    上等語。原審再當庭提示告訴人甲○○於八十八年七月二十二日庭呈之郭勝勳所
    持有之互助會單（原審卷六八頁），證人郭勝勳證稱：八十三年二月二十日及八
    十三年三月二十日，伊都有去參加開標，都是被告說阮太太及狀元得標，伊才記
    下來等語（原審卷一０六頁），足認被告亦有於八十三年二月二十日及八十三年
    三月二十日分別以「阮太太」及「狀元」之名義冒標。雖證人辛○○（原名陳文
    華）於原審證稱：伊有參加己○○於八十二年六月二十日所召集之互助會，並有
    得標，伊已不記得何時得標等語（原審卷六四頁）。原審當庭再質以被告己○○
    到底辛○○何時得標，被告亦答稱：不記得（同上頁反面），是證人辛○○之證
    詞，尚不能證明其係於八十二年十二月二十日得標並取得會款，其證詞究不能為
    被告未於是日以宋琍之名義冒標之有利證明。
  (三)被告每次冒標所詐得之會款金額若干？據被告於原審供稱約七十萬元（原審卷一
    ０七頁反面），於本院供稱每次標金約一萬元，參以告訴人辰○○所提出之互助
    會單（偵緝卷十八頁）內載八、九千元至一萬一千多元不等，被告此部分所供應
    屬可信。則附表編號一於八十二年十二月二十日冒標時，扣除會首，死會五人會
    款三萬元、活會二十五人每人約二萬元，合計約六十五萬元。附表編號二、三所
    詐得之會款各為死會六人共十八萬元、活會二十四人每人約二萬元共約四十八萬
    元，合計約六十六萬元。即應認定被告每次冒標所詐得之會款約為六十五萬元至
    七十萬元。縱有部分會員於得標後未按時繳納死會會款致停標，然事隔多年，被
    告均未有向其催討之資料可查，所聲請傳訊之證人又多行方不明，無從查證。況
    被告冒標會款之詐欺行為，核與死會會員是否有按期繳納死會會款，並無關連，
    從而所辯自不足取。
  (四)綜上所述，足認被告有於附表編號一至三所示之時間，在其前住處即台北縣永和
    市○○路二０三巷二十三號三樓，利用多數會員並非完全認識及到場標會之機會
    ，分別冒用附表編號一至三所示會員之名義得標。被告前揭所辯，顯係事後圖卸
    刑責之詞，不足採信。本件事證明確，被告犯行足以認定。至被告以其因搬家致
    遺失本互助會有關之資料，乃聲請傳訊證人即會員子○○、乙○○○負責人、戊○○、壬○○、卯○○、丑○○、庚○、丙○○、癸○○、子○○、寅○○以查
    明該會員已否得標？經按址傳訊結果，或送達不到或未到案，惟本案已事證明確
    ，且被告冒標會款之詐欺行為，核與死會會員是否有按期繳納死會會款，並無關
    連，無再傳訊或拘提該證人之必要。
二、核被告所為，係犯刑法第三百三十九條第一項之詐欺罪。被告各次冒標行為，同
    時詐取各活會會員之會款，為想像競合犯，應從一重之詐欺取財罪處斷。被告先
    後三次冒標，多次詐欺犯行，時間緊接，犯罪構成要件相同，顯係基於概括犯意
    反覆為之，應依連續犯規定論以一罪，並加重其刑。原審據以論罪科刑，固非無
    見。惟查，被告並未冒用「周太太」名義冒標會款（容後詳述），原審認有以其
    名義冒標會款，即有未洽。被告上訴否認犯罪，固無理由，惟原判決既有可議，
    即應由本院撤銷改判。爰審酌被告擔任互助會之會首，詐取金額高達約二百萬元
    ，使參加之會員數十人受害，且犯後尚未與被害人和解，本應從重量刑。姑念被
    告因其負債，所有房屋已被法院拍賣，又要獨立扶養二名子女之單親家庭，有戶
    籍謄本附卷可證，生活陷於困境及被告之犯罪動機、目的、手段等一切情狀，量
    處如主文第二項所示之刑，以示懲儆。
三、公訴意旨另以：被告於前開互助會之會期，因自己本身債務週轉不靈，竟連續於
    八十二年八月二十日、八十二年十二月二十日冒用周太太、宋琍名義，於便條紙
    上偽載競標之利息及上揭會員姓名，依習慣表示上揭會員標取會款之標單之意，
    偽造標單行使，冒標詐取會款，並向其他活會會員訛稱當期會款已由他人所標取
    ，因認被告另涉有刑法第二百十六條、第二百二十條、第二百十條之行使偽造文
    書及刑法第三百三十九條第一項之詐欺罪嫌云云。
  (一)惟按犯罪事實應依證據認定之，無證據不得推定其犯罪事實，刑事訴訟法第一百
    五十四條定有明文。所謂認定犯罪事實之證據，係指足以認定被告確有犯罪行為
    之積極證據而言，該項證據自須適合於被告犯罪事實認定，始得採為斷罪資料。
    又苟未能發現相當證據，或證據不足以證明，自不能以推測或擬制之方法，以為
    裁判基礎，亦分別有最高法院二十九年度上字第三一０五號及同院四十年度台上
    字第八六號判例意旨可資參照。又告訴人之告訴，係以使被告受刑事追訴為其目
    的，是其陳述是否與事實相符，仍應調查其他證據以資審認（五十二年台上字第
    一三００號判例參照）。
  (二)訊據被告己○○堅決否認有以周太太名義等冒標會款偽造私文書之犯行，辯稱：
    每次開標時，因投標人均在場，故標單不必寫投標人之名字，寫標金即可等語。
    經查，告訴人辰○○、巳○○均於原審陳稱：伊都至被告保平路住處參加開標，
    標單上只寫標息，不須寫名字等語（原審卷二八頁）。告訴人甲○○原審也指稱
    ：伊從未去參加開標，都是被告打電話跟伊說何人得標等語（原審卷二０頁）。
    證人郭勝勳原審證稱：伊至被告保平路住處參加開標，標單上不用寫名字，只寫
    標金等語（原審卷一０六頁），核與被告所辯尚屬相符，是被告雖以附表所示之
    宋琍、阮太太及狀元之名義冒標，惟其並未將該等會員名字書寫於標單上持以競
    標，自難認被告有何行使偽造文書之犯行，此外復查無其他積極證據，足以認定
    被告有行使偽造文書之犯行。
  (三)公訴人認被告於八十二年八月二十日有以周太太名義冒標會款，無非係以甲○○
    於偵查中所提出其所持有之互助會單（見八十八年度偵緝字第四九七號偵查卷第
    十七頁），其上載有周太太以一萬一千五百元之標金得標之註記（但未載得標日
    期），為其論據。惟被告於偵審中始終否認有以周太太名義冒標情事，參以告訴
    人甲○○所提出之上述互助會單，僅記載標金，未記載得標日期，與其所提出之
    同一張會款單，其中之「庚○」、「陳文華」會員名稱旁均記載得標日期及標息
    ，其記載之方法不相同。此一萬一千五百元之標息非被告所記，而係告訴人甲○○自己所記。況起訴書雖記載被告係於八十二年八月二十日以周太太之名義冒標
    ，但遍觀全案卷及互助會單，並無任何證據足以證明被告曾於「八十二年八月二
    十日」冒標之事。此外復查無其他積極證據，足認被告有以周太太名義冒標，依
    上說明，自難僅憑告訴人甲○○之指訴，作為被告犯罪之唯一證據。從而此部分
    亦不能證明被告犯罪。
  (四)綜上所述，不能證明被告有此部分犯罪，本應為被告無罪之諭知。惟公訴人認此
    部份與上揭論罪部份有牽連犯或連續犯之裁判上一罪關係，爰不另為無罪之諭知
    ，併予敘明。
據上論斷，應依刑事訴訟法第三百六十九條第一項前段、第三百六十四條、第二百九
十九條第一項前段，刑法第三百三十九條第一項、第五十六條、第五十五條，罰金罰
鍰提高標準條例第一條，判決如主文。
本案經檢察官陳吉穗到庭執行職務。
中      華      民國    八十九    年      五      月      四      日
                              臺灣高等法院刑事第三庭
                                審判長法  官  張  連  財
                                      法  官  張  傳  栗
                                      法  官  李  英  勇
右正本證明與原本無異。
檢察官如不服本判決應於收受送達後十日內向本院提出上訴書狀，其未敘述上訴之理
由者並得於提起上訴後十日內向本院補提理由書（均須按他造當事人之人數附繕本）
。
被告不得上訴。
                                      書記官  黃  嬿  婉
中      華      民      國    八十九    年      五      月      六      日
附錄：本判決論罪科刑法條全文
刑法第三百三十九條
意圖為自己或第三人不法之所有，以詐術使人將本人或第三人之物交付者，處五年以
下有期徒刑、拘役或科或併科一千元以下罰金。
以前項方法得財產上不法之利益或使第三人得之者亦同。
前二項之未遂犯罰之。
附表：
┌───┬──────┬────────┬─────────┐
│      │            │                │                  │
│ 編號 │  犯罪時間  │   犯罪方式     │   詐騙金額       │
│      │            │                │                  │
├───┼──────┼────────┼─────────┤
│      │            │                │    約六十五萬元  │
│  一  │  八十二年  │   冒用宋琍之名 │    至七十萬元    │
│      │  十二月二  │   義（即甲○○ │                  │
│      │  十日      │   所參加之會） │                  │
│      │            │   ，僅填寫標金 │                  │
│      │            │   ，未書寫名字 │                  │
│      │            │   於標單上，持 │                  │
│      │            │   以競標而得標 │                  │
│      │            │   ，再向活會會 │                  │
│      │            │   員詐取會款   │                  │
├───┼──────┼────────┼─────────┤
│      │            │                │    約六十六萬元  │
│  二  │  八十三年  │   冒用阮太太之 │    至七十萬元    │
│      │  二月二十  │   名義（即阮陳 │                  │
│      │  日        │   利子所參加之 │                  │
│      │            │   會），僅填寫 │                  │
│      │            │   標金，未書寫 │                  │
│      │            │   名字於標單上 │                  │
│      │            │   ，持以競標而 │                  │
│      │            │   得標，再向活 │                  │
│      │            │   會會員詐取會 │                  │
│      │            │   款           │                  │
├───┼──────┼────────┼─────────┤
│      │            │                │    約六十六萬元  │
│  三  │  八十三年  │   冒用狀元之名 │    至七十萬元    │
│      │  三月二十  │   義（即阮陳利 │                  │
│      │  日        │   子所參加之會 │                  │
│      │            │   ），僅填寫標 │                  │
│      │            │   金，未書寫名 │                  │
│      │            │   字於標單上， │                  │
│      │            │   持以競標而得 │                  │
│      │            │   標，再向活會 │                  │
│      │            │   會員詐取會款 │                  │
└───┴──────┴────────┴─────────┘


司法院資訊處製作；財團法人民間司法改革基金會備份。
